臺灣高等法院臺南分院民事判決
111年度上易字第163號
上  訴  人  劉育宗  

訴訟代理人  簡承佑律師
被上訴人    蔡宜彤  

訴訟代理人  王紹銘律師
上列當事人間請求返還不當得利等事件，上訴人對於中華民國11
1年5月27日臺灣雲林地方法院第一審判決（111年度訴字第40號
），提起上訴，本院於111年9月8日言詞辯論終結，判決如下：
    主  文
上訴駁回。
第二審訴訟費用由上訴人負擔。
    事實及理由
一、本件上訴人主張：伊因以交往為前提締約，被上訴人對感情
    有所承諾，同意交往，而於民國（下同）110年6月4日、同
    年10月4日分別以匯款之方式，各給付被上訴人新臺幣（下
    同）60萬元，共計120萬元（下稱系爭款項），作為愛情保
    證金，然因被上訴人事後拒絕交往，可認被上訴人以欺瞞手
    法向伊允諾交往，使伊陷於錯誤，同意與被上訴人締結契約
    ，而給付系爭款項，故依民法第88條第1項、第92條第1項前
    段之規定，以原審起訴狀繕本送達作為撤銷其以交往為前提
    而給付系爭款項之意思表示；又兩造以金錢作為維繫彼此感
    情之保證或承諾亦違反公序良俗，應係無效，被上訴人受領
    系爭款項，自屬不當得利，被上訴人僅返還其中30萬元，尚
    有90萬元未返還等情。爰依不當得利之法律關係，求為判命
    被上訴人給付90萬元，及自起訴狀繕本送達翌日起加計法定
    遲延利息之判決（原審為上訴人敗訴之判決，上訴人聲明不
    服，提起上訴）。並上訴聲明：㈠原判決廢棄。㈡被上訴人應
    給付上訴人90萬元，及自起訴狀繕本送達翌日即111年2月12
    日起至清償日止，按週年利率百分之5計算之利息。
二、被上訴人則以：系爭款項為上訴人為展現交往結婚之誠意，
    挽回感情，或當作身心傷害及開銷補償所為之贈與，此有上
    訴人以LINE傳送其親筆書寫之聲明書可證，兩造係因上訴人
    有脫序及說謊之行為，始無法繼續交往，並無被詐欺之情事
    ，是其主張撤銷贈與系爭款項之意思表示，或系爭款項為愛
    情保證或承諾金之約定，違反公序良俗而無效，並請求返還
    90萬元本息，並無理由等語，資為抗辯。並答辯聲明：上訴
    駁回。
三、兩造不爭執之事項：
  ㈠兩造透過網路交友認識，於110年4月10日以男女朋友關係開
    始交往，110年4月中旬開始同住於被上訴人在斗六的租屋處
    ，雙方有發生性行為，110年9月26日被上訴人提出分手，11
    0年10月12日之後雙方未再聯繫。
  ㈡上訴人分別於110年6月4日、110年10月4日，各匯款60萬元、
    60萬元（合計120萬元）至被上訴人設於玉山銀行○○分行之
    帳號0000000000000號帳戶（見原審卷第19至21頁）。
  ㈢被上訴人分別於110年8月10日、11日，各匯款10萬元、10萬
    元及10萬元（合計30萬元）至上訴人銀行帳戶，並於備註欄
    備註「或許有天」、「你我之間」、「懂得相知」（見原審
    卷第185頁）。
  ㈣上述㈡扣除㈢後，被上訴人保留之金額為90萬元。
  ㈤原審卷第87、151、179至183、211頁之LINE對話內容、原審
    卷第159至172頁勘驗筆錄所載之110年8月22日、110年10月1
    2日錄影檔案、蔡宜彤與劉育宗之母110年11月1日通話錄音
    、兩造110年12月23日通話錄音內容，形式上為真正。
  ㈥上訴人於110年6月4日於兩造間之LINE對話記事本內記載：「
    ⒈保證金。⒉手機不鎖密碼自由觀看。⒊半年後帶豪豪搬出來
    ，導正豪豪被寵壞。⒋不能傷害自己與他人或物品。⒌從此沒
    有外遇，如果不愛了請告訴我。⒍不再有謊言」，並書立原
    審卷第187至189頁所示之文書（見原審卷第81、187至189頁
    ）。
  ㈦上訴人於110年10月4日書立原審卷第195頁所示之聲明書，該
    聲明書記載：「如果違反以下規定，本人自願離開，不再糾
    纏，並將九十萬元現金無條件贈送給ˍˍˍ小姐，絕無異議。⒈
    到今年12月年底前，如再次發生類似的大爭吵便屬違規。⒉
    本人如再對蔡宜彤小姐態度不好，讓她受傷便屬違規。⒊如
    到明年農曆年後感情恩愛便結婚登記。」。
  ㈧上訴人委託朝日國際法律事務所蔡欣華律師於110年11月12日
    寄發律師函予被上訴人，表示被上訴人對感情有所承諾，因
    而使上訴人誤信並分別於110年6月4日及同年10月4日間各匯
    入60萬元，共120萬元作為「感情保證金」，被上訴人收受
    該款項後竟拒絕交往而使上訴人身心受創，且受有鉅額金錢
    損失，請被上訴人於函到7日內聯繫並返還不當所得（見原
    審卷第23至25頁）。
  ㈨被上訴人收受上開律師函後，委託林麗瑜律師於110年11月29
    日寄發律師函予朝日國際法律事務所，表示上訴人以贈與名
    義匯款共120萬元予被上訴人，扣除被上訴人已給付之30萬
    元，尚餘90萬元，此乃上訴人主動贈與並完成交付，被上訴
    人受領上開給付係基於贈與之法律上原因，並無返還之義務
    ，被上訴人與上訴人交往時係真心對待，以結婚為前提，係
    因可歸責於上訴人之事由導致此段感情無法繼續，被上訴人
    並無詐欺上訴人之意圖等語（見原審卷第27至31頁）。
  ㈩被上訴人以上訴人對其實施家庭暴力行為，聲請核發暫時保
    護令，經臺灣嘉義地方法院（下稱嘉義地院）於111年6月14
    日核發111年度司暫家護字第27號民事暫時保護令，視為已
    有通常保護令之聲請，現經嘉義地院審理中。
  被上訴人以上訴人於110年10月12日無故侵入被上訴人住宅及
    恐嚇等行為，提起刑事告訴，現經臺灣雲林地方檢察署檢察
    官以111年度偵字第4059號偵查中。
四、兩造爭執之事項：
  ㈠上訴人以交付感情保證金120萬元予被上訴人，係受被上訴人
    詐欺所為之意思表示，以原審起訴狀繕本送達撤銷所為之意
    思表示，依不當得利之法律關係，請求被上訴人給付90萬元
    本息，有無理由？
  ㈡上訴人以感情保證金之約定違反公序良俗而無效，依不當得
    利之法律關係，請求被上訴人給付90萬元本息，有無理由？
  ㈢上訴人主張感情保證金若為贈與，應係附停止條件之贈與，
    因有約定「上訴人有違反交往期間與被上訴人發生類似大爭
    吵」及於「二人生活上有以不好態度對待被上訴人情形」始
    同意將系爭款項贈送被上訴人，上訴人未違反上開條件，故
    停止條件未成就，贈與不生效力，依不當得利之法律關係，
    請求被上訴人給付90萬元本息，有無理由？
五、得心證之理由：
  ㈠上訴人以交付感情保證金120萬元予被上訴人，係受被上訴人
    詐欺所為之意思表示，以原審起訴狀繕本送達撤銷所為之意
    思表示，依不當得利之法律關係，請求被上訴人給付90萬元
    本息，有無理由？
　⒈按因被詐欺而為意思表示者，表意人得撤銷其意思表示，民
    法第92條第1項前段定有明文。又民法上之詐欺，係謂詐欺
    行為人欲使表意人陷於錯誤，故意示以不實之事，令其因錯
    誤而為意思表示而言。惟主張被詐欺而為表示之當事人，應
    就此項事實，負舉證之責任。上訴人主張：雙方以交往為前
    提締結契約，被上訴人並收取愛情保證金，嗣被上訴人拒絕
    交往，顯係以欺瞞手法向伊允諾交往，致伊陷於錯誤，而給
    付系爭款項乙節，然經被上訴人否認，依上開說明，上訴人
    應先舉證證明交付系爭款項係受被上訴人詐欺所致之事實。
　⒉上訴人就其主張受詐欺之事實，無非以匯款申請書、往來律
    師函、兩造間之110年9月23、24日LINE對話紀錄、兩造間11
    0年10月23日通聯紀錄為證，惟查：
　⑴按稱贈與者，謂當事人約定，一方以自己之財產無償給與他
    方，他方允受之契約，民法第406條定有明文。依此規定，
    交付財產於人之一方，有將財產無償給與於他方之意思，即
    成立贈與。次按依習慣或依其事件之性質，承諾無須通知者
    ，在相當時期內，有可認為承諾之事實時，其契約為成立，
    民法第161條第1項亦有明定。又解釋契約，固須探求當事人
    立約時之真意，不能拘泥於契約之文字，但契約文字業已表
    示當事人真意，無須別事探求者，即不得反捨契約文字而更
    為曲解。
　⑵兩造有關對話及匯款情形如下：①上訴人於110年6月4日上午9
    時於兩造間之LINE對話記事本內記載：「⒈保證金。⒉手機不
    鎖密碼自由觀看。⒊半年後帶豪豪搬出來，導正豪豪被寵壞
    。⒋不能傷害自己與他人或物品。⒌從此沒有外遇，如果不愛
    了請告訴我。⒍不再有謊言」，並書立原審卷第187至189頁
    所示之文書，記載：「甲方在此保證，如在往後的日子裡對
    乙方有任何對不起的地方，造成乙方的時間損失，甲方願意
    把當時動產、不動產、現金全部贈與乙方所有」、「請給我
    這機會努力好嗎？我想給妳幸福快樂的日子，我都還沒有開
    始努力，請不要這樣就把我死當，如果努力後還不到你想要
    的，我無話可說！真的所有條件如同昨日約定的，妳也無須
    再次退讓，請不要把這機會抽走，我真的不想這樣跟妳」（
    見兩造不爭執之事項㈥，兩造間LINE對話記事本紀錄，見原
    審卷第81、187至189頁）；②上訴人嗣於110年6月4日上午11
    時15分匯款60萬元（13時07分匯入）至被上訴人設於玉山銀
    行○○分行之帳號0000000000000號帳戶（見兩造不爭執之事
    項㈡，匯款申請書、被上訴人玉山銀行帳戶交易明細，見原
    審卷第19、185頁）。③被上訴人分別於110年8月10日零時38
    分、23時46分、110年8月11日12時22分，各匯款10萬元（合
    計30萬元）至上訴人銀行帳戶，並於備註欄備註「或許有天
    」、「你我之間」、「懂得相知」（見原審卷第185頁）。④
    上訴人又於110年10月4日上午10時13分匯款60萬元（11時33
    分匯入）至被上訴人設於玉山銀行○○分行之帳號0000000000
    000號帳戶（見兩造不爭執之事項㈡，匯款申請書、被上訴人
    玉山銀行帳戶交易明細，見原審卷第21、185頁），以LINE
    訊息傳送：「這是現在的我很平靜所做的決定，有了金錢沒
    有了妳又如何呢？我留下12萬過幾天要缴房貸跟豪豪註冊的
    錢，我已把全部給了妳……請給我機會好嗎？我早已認定妳是
    我後半輩子要牽手走下去的人了，妳所擔心害怕的不會再發
    生，我很確定……」（見原審卷第87頁），並於110年10月4日
    下午1時48分傳送LINE訊息：「如果到年底前我們還是有吵
    架，那麼我願意自動離開，錢的部份不需要還我，就當做給
    妳跟未來老公的祝福，真的好希望能在擁有妳一次，這一次
    我要的就是做到最好，讓妳離不開我。」（見原審卷第87頁
    ），並書立原審卷第195頁所示之聲明書，該聲明書記載：
    「如果違反以下規定，本人自願離開，不再糾纏，並將九十
    萬元現金無條件贈送給ˍˍˍ小姐，絕無異議。⒈到今年12月年
    底前，如再次發生類似的大爭吵便屬違規。⒉本人如再對蔡
    宜彤小姐態度不好，讓她受傷便屬違規。⒊如到明年農曆年
    後感情恩愛便結婚登記。」（見兩造不爭執之事項㈦，聲明
    書及兩造間之LINE對話紀錄擷影，見原審卷第87頁）。⑤是
    依前揭事實觀之，上訴人將系爭款項以匯款之方式無償給予
    被上訴人，被上訴人允受，並未有任何對價之約定，足證兩
    造就關於給付系爭款項所為之約定，應屬無條件且無償，其
    法律上性質自屬贈與。至上訴人雖於LINE通訊軟體對話中，
    保證為或不為一定行為、請求給予機會，表明若有對不起被
    上訴人之處，願將當時動產、不動產、現金全部贈與後，再
    匯款60萬元予被上訴人，或於被上訴人返還其中30萬元後，
    再次匯款60萬元予被上訴人後，表明若有違規，即將90萬元
    現金無條件贈送，仍不影響原先贈與契約之成立生效至明。
　⑶上訴人雖主張：110年6月4日兩造有口頭約定，伊未違規，被
    上訴人即每月返還10萬元，伊於6至8月均未違規，被上訴人
    始返還30萬元乙節，為被上訴人所否認，記事本既無此約定
    ，上訴人對兩造有此返還之約定，亦未舉證以實其說，其主
    張應屬無據。
　⑷上訴人又主張：伊交付系爭款項係受被上訴人詐欺所致乙節
    ，然查：①前揭書證，雖可證明上訴人給付系爭款項之原因
    ，然不能認定被上訴人有何施用詐術，致上訴人陷於錯誤而
    給付系爭款項之行為。②參以兩造透過網路交友認識，於110
    年4月10日以男女朋友關係開始交往，110年4月中旬開始同
    住於被上訴人在斗六的租屋處，雙方有發生性行為，110年9
    月26日被上訴人提出分手，110年10月12日之後雙方未再聯
    繫（見兩造不爭執之事項㈠）；且上訴人為被上訴人預付房
    租，被上訴人並為上訴人之車輛進廠維修保養，有兩造100
    年4月LINE對話、100年8月16日LINE對話、房租租賃契約書
    、100年4月13日被上訴人與房東LINE對話（見本院卷第99至
    103、131頁）；又兩造確有甚多共同生活、出遊之相處經驗
    乙情，並有兩造與上訴人幼子交往出遊照片、兩造LINE對話
    紀錄可稽（見原審卷第97至107、179至183頁）。是兩造於
    上訴人給付系爭款項前，即成為男女朋友，並在被上訴人租
    屋處同居，雙方有發生性關係，並與上訴人幼子交往出遊，
    顯見被上訴人確有與上訴人交往無訛；且兩性間之交往，並
    非一方欲延續感情，而他方不同意，即可視之為詐欺，且被
    上訴人在上訴人前後兩次匯款後，仍願與之繼續交往關係，
    已對上訴人之請求有相對之回應；又男女交往後分開之原因
    多端，或交往後發現對方並不適合，或發現另有更適合之對
    象等，原因不一而足，亦為社會一般常態，實難徒憑被上訴
    人日後未與上訴人繼續交往，即謂被上訴人即有詐欺之不法
    意圖。③此外，上訴人未提出其他證據證明被上訴人施用詐
    術致其陷於錯誤，自難認上訴人係受被上訴人詐欺而為給付
    系爭款項之意思表示。
　⑸依上，上訴人主張遭到被上訴人詐欺而為給付系爭款項之意
    思表示，以原審起訴狀繕本送達撤銷以交往為前提而給付系
    爭款項之意思表示，被上訴人受領系爭款項，自屬不當得利
    ，尚應返還未經返還之90萬元乙節，於法不合，其依不當得
    利之法律關係，請求被上訴人給付90萬元本息，自屬無據。
    　　　
　㈡上訴人以感情保證金之約定違反公序良俗而無效，依不當得
    利之法律關係，請求被上訴人給付90萬元本息，有無理由？
　⒈按民法第72條所謂法律行為有背於公共秩序或善良風俗者無
    效，乃指法律行為本身違反國家社會一般利益及道德觀念而
    言。而法律行為是否違反公序良俗，則應就法律行為之內容
    ，附隨情況，以及當事人之動機、目的及其他相關因素綜合
    判斷之。
　⒉查，上開LINE對話記事本、聲明書所為之約定，均為上訴人
    主動提出保證為一定行為或不行為之事項，例如手機不鎖密
    碼、帶兒子搬出前妻住處以導正其行為、不傷害自己與他人
    或物品、不再有外遇、不愛了請告知、不再有謊言、到年底
    不再大吵、不再態度不好讓被上訴人受傷，上訴人如有違規
    ，即自願離開，不再糾纏，並將90萬元現金無條件贈送，絕
    無異議，感情恩愛便結婚登記乙情。上訴人雖有贈與系爭款
    項予被上訴人，而取得維繫兩造繼續交往機會之動機，然均
    為上訴人主動向被上訴人提出保證，自我約制在感情交往中
    之行為舉止，並無與國民之法感情或倫理觀念不合，或違反
    國家社會之道德觀念之情形，故上訴人主張：兩造就感情保
    證金之約定，違反公序良俗，依民法第72條之規定，應屬無
    效乙節，乃為無據。
　⒊依上，上訴人主張感情保證金之約定違反公序良俗，依民法
    第72條之規定，應屬無效乙節，依法不合，其依不當得利之
    法律關係，請求被上訴人給付90萬元本息，自屬無據。
  ㈢上訴人主張感情保證金若為贈與，應係附停止條件之贈與，
    因有約定「上訴人有違反交往期間與被上訴人發生類似大爭
    吵」及於「二人生活上有以不好態度對待被上訴人情形」始
    同意將系爭款項贈送被上訴人，上訴人未違反上開條件，故
    停止條件未成就，贈與不生效力，依不當得利之法律關係，
    請求被上訴人給付90萬元本息，有無理由？
　⒈查，兩造所為感情保證金之約定，其法律性質為贈與，已成
    立並因交付系爭款項而生效，業如前述。
　⒉上訴人雖主張：感情保證金之約定乃附「上訴人有違反交往
    期間與被上訴人發生類似大爭吵」及於「二人生活上有以不
    好態度對待被上訴人情形」之停止條件，該條件成就後，伊
    始同意將系爭款項贈與被上訴人乙節，惟為被上訴人所否認
    。經查：
　⑴按附停止條件之法律行為，於條件成就時，發生效力，民法
    第99條第1項定有明文。所謂停止條件，係限制法律行為效
    力之發生者，即使其繫於將來客觀的不確定事實之成否，於
    條件成就時發生效力，為法律行為之附款。又附停止條件之
    贈與契約雖已成立，惟須於停止條件成就時，贈與始發生效
    力，停止條件未成就前，受贈人自不得請求贈與人履行贈與
    契約。
　⑵惟查，上訴人是否係基於維繫感情或其他因素，而同意將系
    爭款項予被上訴人，此係屬上訴人贈與系爭款項之動機，與
    其係無償給付系爭款項而成立贈與之法律性質無涉，縱有約
    定「願意把當時動產、不動產、現金全部贈與乙方所有」、
    如果違反以下規定，本人自願離開，不再糾纏，並將九十萬
    元現金無條件贈送給ˍˍˍ小姐，絕無異議。」等語，亦非將
    上訴人就系爭款項贈與之法律行為效力之發生繫於將來不確
    定事實之成否，自與停止條件有別；且上訴人已將系爭款項
    交付予被上訴人，與契約已生效，足認系爭款項之贈與，並
    未加有任何條件，本件並非附條件之贈與契約，應無疑問。
    是上訴人主張感情保證金之約定附有「上訴人有違反交往期
    間與被上訴人發生類似大爭吵」及於「二人生活上有以不好
    態度對待被上訴人情形」之條件，足見應為附停止條件之贈
    與契約乙節，亦屬無據。
　⒊依上，上訴人主張感情保證金若為贈與，應係附停止條件之
    贈與，因有約定「上訴人有違反交往期間與被上訴人發生類
    似大爭吵」及於「二人生活上有以不好態度對待被上訴人情
    形」始同意將系爭款項贈送被上訴人，上訴人未違反上開條
    件，故停止條件未成就，贈與不生效力，依不當得利之法律
    關係，請求被上訴人給付90萬元本息，係屬無據。
六、綜上所述，上訴人依不當得利之規定，請求被上訴人應給付
    90萬元，及自起訴狀繕本送達翌日起至清償日止，按週年利
    率百分之5計算之利息，應屬無據，不應准許。從而原審所
    為上訴人敗訴之判決，所持理由雖與本院不同，惟結論並無
    二致，仍應予維持。上訴論旨指摘原判決不當，求予廢棄改
    判，為無理由，應駁回其上訴。
七、本件事證已臻明確，兩造其餘之攻擊或防禦方法及所用之證
    據，認均不足以影響本判決之結果，爰不逐一論列，附此敘
    明。
八、據上論結，本件上訴為無理由，依民事訴訟法第449條第2項
    、第78條，判決如主文。
中　　華　　民　　國　　111 　年　　9 　　月　　29　　日
                  民事第三庭    審判長法  官  吳森豐

                                      法  官  蔡孟珊

                                      法  官  郭貞秀
上為正本係照原本作成。
不得上訴。
中　　華　　民　　國　　111 　年　　9 　　月　　29　　日

                                      書記官  蘇玟心